【裁判字號】    96,訴,1406
【裁判日期】    970828
【裁判案由】    公共危險等
【裁判全文】
臺灣臺南地方法院刑事判決              96年度訴字第1406號
公  訴  人  臺灣臺南地方法院檢察署檢察官
被      告  甲○○
指定辯護人  李慧千律師
上列被告因公共危險等案件，經檢察官提起公訴（96年度營偵字
第1359號），本院判決如下：
    主  文
甲○○放火燒燬現供人使用之住宅未遂，處有期徒刑參年捌月，
扣案之打火機壹個沒收；又損壞公務員職務上掌管之物品，處有
期徒刑參月，扣案之螺絲起子及鐵鎚各壹支均沒收。應執行有期
徒刑參年玖月，扣案之打火機壹個、螺絲起子及鐵鎚各壹支均沒
收。
    事  實
一、甲○○於民國九十六年九月二十一日下午一、二時許，行經
    丙○○所有位在臺南縣新營市○○路○段二五一號之房屋時
    ，因見一樓店面貼有招租之字樣，竟萌生歹念，先返回其住
    處取出螺絲起子及鐵鎚等物後，隨即返回上址，未經屋主丙
    ○○之同意，以徒手用力拉開玻璃門之方式，進入丙○○所
    有之前開一樓店面，並基於毀損之故意，以其所攜帶之螺絲
    起子及鐵鎚敲打、破壞該店面通往車庫之木門（甲○○涉犯
    毀損罪之部分業經告訴人丙○○於偵查中撤回告訴），以及
    臺南縣政府所有、由臺南縣警察局新營分局掌管，放置在上
    址之路口監視器主機螢幕，致木門之喇叭鎖掉落，另該監視
    器主機螢幕及放置監視器主機之玻璃櫃破裂亦不堪使用。後
    甲○○明知前開房屋二樓以上有人居住，若放火點燃，將使
    該建築物燒燬，並危及在內之人生命、身體之安全，竟又基
    於放火燒燬現供人使用住宅之不確定故意，持屋主丙○○放
    置在該處之透明漆潑灑在店面與車庫間之木門及車庫內作為
    墊高使用之木架上，並潑灑在車庫地面後，以其隨身攜帶之
    打火機點燃，致上開受潑灑透明漆之物起火燃燒。幸警員於
    同日下午二時三十分許，前往上址執行例行性巡視監視器勤
    務時，當場發現，及時將火勢撲滅而未使該住宅構成之重要
    部分達喪失其主要效用之程度而未遂，並當場扣得打火機一
    個、螺絲起子、鐵鎚、塑膠鎚各一支及透明漆一罐。
二、案經臺南縣警察局新營分局報請臺灣臺南地方法院檢察署檢
    察官偵查起訴。
    理  由
壹、證據能力部分：
    按現行刑事訴訟法為保障被告之反對詰問權，排除具有虛偽
    危險性之傳聞證據，以求實體真實之發見，於該法第一百五
    十九條第一項明定被告以外之人於審判外之言詞或書面陳述
    ，除法律有規定者外，不得作為證據。而刑事訴訟法第一百
    五十九條之一至一百五十九條之四有傳聞法則之例外規定，
    且被告以外之人於審判外之陳述，雖不符前四條之規定，而
    經當事人於審判程序同意作為證據，法院審酌該言詞陳述或
    書面陳述作成時之情況，認為適當者，亦得為證據；當事人
    、代理人或辯護人於法院調查證據時，知有第一五九條第一
    項不得為證據之情形，而未於言詞辯論終結前聲明異議者，
    視為有前項之同意，刑事訴訟法第一百五十九條之五定有明
    文。本件辯護人、被告並未就被告以外之人於審判外之陳述
    有所爭執，且迄於言詞辯論終結前，均未主張有刑事訴訟法
    第一百五十九條第一項不得為證據之情形，是應認已同意作
    為證據，且經本院審酌後，認無不適當之情形，應認均有證
    據能力。
貳、實體部分：
一、訊據被告甲○○固坦承有於上開時、地，攜帶螺絲起子、鐵
    鎚，進入告訴人丙○○所有、位於臺南縣新營市○○路○段
    二百五十一號一樓，尚未租出去之店面，持螺絲起子及鐵鎚
    破壞臺南縣政府所有、由臺南縣警察局新營分局掌管，放置
    在上址之路口監視器主機螢幕，致監視器主機螢幕及放置監
    視器主機之玻璃櫃破裂，後又進入與一樓店面相鄰之車庫內
    ，持置於現場之透明漆，潑灑在店面通往車庫之木門、木架
    及車庫地面後，以不詳方式點燃，致上開受潑灑透明漆之物
    起火燃燒之事實，惟否認有何放火燒燬現有人所在建築物之
    犯行，辯稱：伊是在意識不清的情形下所為云云；另辯護人
    則為被告辯護稱：被告不知道上開建築物樓上有住人，其行
    為應僅構成燒燬現非供人使用之他人所有住宅未遂罪，且被
    告當時意識不清，不能確定被告是以打火機點燃或是在抽煙
    時不慎引燃遭潑灑透明漆之物品等語。惟查：
(一)被告因見上開房屋一樓之玻璃門未上鎖，乃返家攜帶螺絲起
    子及鐵鎚進入上址，先以螺絲起子及鐵鎚破壞木門及監視器
    主機後，持放置在車庫之透明漆潑灑於木門、木架及車庫之
    地板上後，以隨身攜帶之打火機點燃等情，業經被告於警詢
    、本院訊問及審理中供述明確（見九十六年九月二十一日警
    詢筆錄、本院九十六年十月二十二日訊問筆錄及九十七年八
    月十四日審判筆錄）。核與告訴人於警詢中證述：該屋內有
    一扇木製門，該木門遭人破壞，喇叭鎖遭破壞後丟棄於地上
    ，木門遭人倒透明漆並點火，導致木門燃燒損壞；木板門從
    中打破被燒壞，停車架子也被燒到，架子及木門距離二公尺
    ，天花板有被燻黑，磁磚也有燒焦的痕跡，約一、二坪，放
    監視器的玻璃櫃有被打破等情節相符，復有扣案之螺絲起子
    、鐵鎚各一把、打火機一個、透明漆一罐及現場照片十六張
    在卷可資佐證，被告此部分自白，核與事實相符，自堪採信
    。雖被告於偵查中，經檢察官質問其為何要放火時，曾以：
    伊在該處抽煙，可能是伊把煙蒂丟在木板上不慎引起乙節置
    辯，然被告亦不否認確有持現場之透明漆潑灑在屋內之木板
    上等情（見九十六年九月二十一日偵訊筆錄第七頁），從而
    ，被告主觀上應能預見若將未熄滅之煙蒂貿然丟棄在已遭其
    潑灑透明漆之木架上，該木架即可能因此起火而延燒到整棟
    建築物，而仍執意為之，其有不確定之放火故意甚明，是縱
    認被告之辯解屬實，仍無礙其放火故意之成立。
(二)再查，告訴人所有之上開房屋，一樓部分在案發當時尚未出
    租而為空屋，然告訴人全家人於案發當時係居住在該棟房屋
    之二、三樓之事實，業經告訴人於警詢及偵查中證述明確（
    見九十六年九月二十一日警詢筆錄及九十六年十月十一日偵
    訊筆錄），而該建築物既屬於整體建築，一樓與二、三樓間
    顯然具有不可分性，自不能僅因該房屋之一樓現未出租，即
    認為該處非屬現供人使用之住宅。且按刑法第一百七十三條
    第一項所謂現供人使用之住宅，係指該建築物在客觀上確為
    現時供人住居使用之房宅而言，並不以行為人主觀上明知為
    必要，是辯護人以被告並不知道上開建築物樓上有住人，故
    被告之行為應僅構成燒燬現非供人使用之他人所有住宅未遂
    罪云云，即非可採。
(三)被告迭自警詢、偵查及本院審理中雖表示其曾經在精神科就
    診，案發當時伊意識不清云云。本院為此函請高雄市立凱旋
    醫院為被告於案發當時之精神狀況而為鑑定，經鑑定結果認
    ：1.精神科診斷：案主（即被告）無顯著認知功能上之缺損
    ，根據案主過去的精神科病史，目前的精神狀態檢查以及心
    理衡鑑的結果，案主暫時無精神科之診斷，但仍須排除可能
    符合精神疾病診斷準則手冊（DSM-IV）之診斷標準如下：鎮
    靜劑濫用（依其就醫以及藥物領取頻次，除非案主會自行買
    藥，唯案主表示只有在服用醫師開立的藥物，由上證據以及
    案主的陳述，顯示出藥物效果並沒有減退的傾向，也未有停
    止服用時之不適現象，此外此安眠藥物並未造成案主日常生
    活之重大影響，案主亦未曾試圖減量過，也沒有花費大量時
    間或金錢去取得該藥物，並未達鎮靜劑依賴之診斷。），此
    外案主有喝酒的習慣，但並未符合濫用或依賴的診斷準則。
    2.案發當時可能的精神病理與涉案行為能力: 綜合上述鑑定
    資料，案主能認知自己的行為已構成犯罪，但案主否認犯意
    且多次強調受酒、藥的影響。案主於筆錄、診間、以及心理
    衡鑑的敘述犯罪過程有諸多互相矛盾之處。例如：案發前究
    竟服下了多少顆FM2（筆錄與門診時說一次吞了五至六顆加
    上一杯高梁酒，心測時又改口說一認就吞了六顆，沒有效果
    而陸續又加了六顆加上一杯高梁酒；案主說是想睡覺才吃的
    ，但以前從未一次吃過六顆的FM2，平常都是吃二到三顆就
    會有效，當天一下子就吃六顆的說法顯然有違常理），為何
    會侵入該地點（筆錄時曾說不知道為什麼去以及因為好奇且
    有一個女生邀他去該處看看才過去的，門診時又改稱可能是
    因為以前曾在該處夾娃娃機失敗所以才想去破壞心測時又說
    是突然很想到住家附近的超商找朋友），當時是否有犯意（
    筆錄時否認犯意，但門診時承認有想去破壞，心測時又改稱
    去超商是想找朋友，到了那裡才突然有想破壞的衝動），以
    及記不得透明漆是否自己發的（數次筆錄陳述反覆，一下說
    記得一下又說不是自己潑的，門診時又說記得，心測時則稱
    說是想破壞沒錯，但是是不小心才引發火災的），推測案主
    可能企圖掩蓋事實。案主亦否認其平時有縱火的慾望或是因
    此想像及行為所致快感。由以上案主說詞反覆的情形，案主
    有可能之犯案動機與刻意誤導衡鑑之嫌。FM2及酒精混用確
    實會有加成效果，可能影響案主的認知功能及判斷力，然由
    於案主所描述服藥及飲酒的事實與否不足採信（於門診及心
    理衡鑑時即相差了六顆FM2的量），且不符藥物學理上的推
    估（根據Synopsis of psychiatry第十版p384對於耐受性的
    定義，案主吃了六顆FM2仍睡不著，遠超過一般用量，且明
    顯藥物效果不佳，表示案主對該藥物已產生耐受性，但又有
    兩點不符：其一是若上述為是，則根據其領藥之數量與平常
    所需劑量，有剩藥至今的可能性不高，除非其透過管道自行
    買藥，或是能提出於其他醫療院所定期領取FM2之證明，而
    案主卻又表明其藥物來源僅於陳俊升診所；其二則是案主表
    示平常睡前都吃二顆，而耐受性應為隨時間與劑量的漸次增
    加而發展出來的，不太可能原本二顆就能睡著，一下子就變
    成六顆仍沒效果），從以上諸多矛盾點，案主其犯案行為當
    時的記憶與判斷力未必如其所陳述的不好；此外，案主過去
    未曾因服用安眠藥及飲酒產生失序之行為，但由於案主過去
    曾在該處夾娃娃機失敗，有可能之破壞動機，無法排除原因
    自由行為之可能性；案主陳述之飲酒及服用安眠藥之行為，
    雖確實可能影響其認知功能及判斷力，但極有可能為推託之
    詞或是事前壯贍，且案主在各方面說詞反覆且顯露出矛盾，
    包括犯案過程、動機、以及服藥量，亦無法解釋其既然需要
    長期服用FM2助眠，回診卻不規律且藥量不足，有刻意隱瞞
    之嫌，推測並未達精神耗弱或心神喪失之程度，此有該院九
    十七年四月二十三日高市凱醫成字第○九七○○○二五四六
    號函附之精神鑑定書一份在卷足稽。參以證人即當場查獲被
    告之員警陳俊偉於偵查中證述：伊當天是要去巡視監視器主
    機，依規定二、三天要巡視一次，伊要進去時自動玻璃門已
    被打開，木門已被燒焦，沒有火苗，被告面對著伊，手及臉
    有灰燼，伊問被告在做什麼，他說要進去買東西，後來伊在
    車庫發現木架上有火苗，當時被告精神狀況正常，可以針對
    問題回答，沒有語無倫次的問題等語（見九十六年十月十一
    日偵訊筆錄），綜上，堪認被告行為當時意識清楚，其所辯
    於案發時不清楚自己的所作所為云云，尚難憑採。
(四)末查，被告於本院訊問時陳稱：為警查獲時伊在滅火，現場
    有報紙、水桶，伊就拿水桶去店內的廁所裝水滅火云云，然
    查，警員陳俊偉因執行例行性巡視監視器之勤務而前往上址
    時，現場之木門或木架上或其他地方均無遭潑水之痕跡，本
    件是由警員陳俊偉持水管澆水的乙節，業經證人即警員陳俊
    偉證述明確（見九十六年十月十一日偵訊筆錄），則被告辯
    稱為警查獲時，其即有持水桶裝水滅火之舉乙情，亦難認為
    可採。從而，被告前開所辯，顯係卸責之詞，不足採信，本
    案事證明確，被告犯行堪以認定。
二、按放火乃指故意以火力傳導於特定之目的物，使其燃燒之意
    ，被告基於放火之故意，而以打火機點燃其所潑灑在告訴人
    上開一樓店面通往車庫之木門、木架及地上之透明漆，已表
    現出放火行為之外觀，客觀上應已具備燒燬現有人所在建築
    物之可能性，亦即已顯現放火構成事實之危險，雖因故遭巡
    邏警員發現，及時撲滅而未生燒燬現供人使用住宅之結果，
    但其行為已達著手放火之實行階段。是核被告所為，分別係
    犯刑法第一百七十三條第三項、第一項之放火燒燬現供人使
    用之住宅未遂罪及同法第一百三十八條之損壞公務員職務上
    掌管之物品罪。又被告雖已著手放火行為之實施，惟未生燒
    燬現供人使用住宅之結果，其此部分犯行尚屬未遂，爰依刑
    法第二十五條第二項之規定，按既遂犯之刑度減輕其刑。被
    告所犯上開二罪，犯意個別，行為互殊，應予以分論併罰。
    爰審酌被告僅因一時之好奇心，即為本件犯行（見本院卷第
    一四八頁），然參諸案發地點為現供人使用之住宅，如發生
    火警，勢將造成重大傷亡，被告恣意為之，完全未思及此舉
    對建築物內部人員安全之危害，惡性非輕，且事後一再以案
    發當時伊意識不清等語圖卸刑責，難認有悔意，惟念及其業
    已與告訴人達成和解，有和解書一紙在卷足憑（見本院卷第
    五十八頁），復於本院審理時坦承大部分犯行等一切情狀，
    分別量處如主文所示之刑及定其應執行刑，以資懲儆。扣案
    之螺絲起子、鐵鎚各一把及打火機一個，均係被告所有，分
    別供犯本罪所用之物，業據被告供承在卷，應依刑法第三十
    八條第一項第二款之規定宣告沒收。至於現場查扣之塑膠鎚
    一把及透明漆一罐等物，均非被告所有，自無庸宣告沒收，
    附此敘明。
據上論斷，應依刑事訴訟法第二百九十九條第一項前段，刑法第
一百三十五條第一項、第一百七十三條第三項、第一項、第二十
五條第二項、第五十一條第五款、第三十八條第一項第二款，判
決如主文。
本案經檢察官乙○○到庭執行職務。
中    華    民    國    97    年    8     月    28    日
                  刑事第六庭審判長法  官  張瑛宗
                                  法  官  黃莉莉
                                  法  官  孫淑玉
以上正本證明與原本無異
如不服本判決應於收受本判後10日內向本院提出上訴書狀，並應
敘述具體理由。如未敘述上訴理由者，應於上訴期間屆滿後20日
內向本院補提理由書狀（均須按他造當事人之人數附繕本）「切
勿逕送上級法院」。
                                  書記官  陳麗雅
中    華    民    國    97    年    8     月    28    日
附錄本案論罪科刑法條
中華民國刑法第138條
（妨害職務上掌管之文書物品罪）
毀棄、損壞或隱匿公務員職務上掌管或委託第三人掌管之文書、
圖畫、物品，或致令不堪用者，處5年以下有期徒刑。
刑法第173條（放火或失火燒燬現住建築物及交通工具罪）
放火燒燬現供人使用之住宅或現有人所在之建築物、礦坑、火車
、電車或其他供水、陸、空公眾運輸之舟、車、航空機者，處無
期徒刑或7年以上有期徒刑。
失火燒燬前項之物者，處 1 年以下有期徒刑、拘役或 5 百元以
下罰金。
第 1 項之未遂犯罰之。
預備犯第 1 項之罪者，處 1 年以下有期徒刑、拘役或 3 百元以
下罰金。


司法院資訊處製作；財團法人民間司法改革基金會備份。
